臺中高等行政法院判決
　　　　　　　　　　　　　　　　　　 96年度訴字第00225號
　　　　　　　　　　　　　　　.
原　　　告　甲○○
被　　　告　南投縣南投市戶政事務所
代　表　人　乙○○
訴訟代理人　丙○○
上列當事人間因戶政事件，原告不服南投縣政府中華民國96年3
月30日府行救字第09600659440號訴願決定，提起行政訴訟。本
院判決如下︰
　　主  文
原告之訴駁回。
訴訟費用由原告負擔。
　　事  實
一、事實概要：
    緣原告於民國（下同）95年10月18日向被告申請查明更正登
    記其養父為吳郭土盛，經被告函復略以：「經查本所日據時
    期與光復後相關戶籍資料，並無吳郭土盛戶籍資料及收養記
    事，請補提相關證明文件後，再行補填收養記事。」嗣原告
    於95年11月21日另具函說明吳郭土盛日據時期係設籍南投市
    施厝坪武東庄162號，並申請其戶籍謄本，被告仍以查無戶
    籍資料函復。原告復於95年12月5日檢附納稅義務人吳郭土
    盛之地價稅繳款書收據與日據時代大正四年10月27日保存土
    地登記簿謄本證明其有設籍，被告仍函復無設籍資料。原告
    再查明吳郭土盛之住址舊名為南投保施厝坪庄162番地，再
    於96年1月9日申請其日據時代戶籍謄本，經被告以96年1月
    10日投戶字第0960000166號函復無吳郭土盛設籍資料，原告
    不服，向南投縣政府提起訴願，遭駁回，遂提起本件行政訴
    訟。
二、兩造聲明：
    (一)原告聲明求為判決：
      1.訴願決定及原處分均撤銷。
      2.被告應發給原告之養父吳郭土盛日據時期戶籍謄本，及
        更正登記原告養父為吳郭土盛。
      3.訴訟費用由被告負擔。
    (二)被告聲明求為判決：
      1.原告之訴駁回。
      2.訴訟費用由原告負擔。
三、兩造之陳述：
    (一)原告部分：
      1.依戶籍法第9條之規定，原告得向被告申請閱覽戶籍登
        記資料或交付戶籍謄本，原告於95年11月21日向被告申
        請查明及更正登記養父為吳郭土盛及日據時期吳郭土盛
        之戶籍資料，並於95年11月21日另具函說明吳郭土盛日
        據時期係設籍南投市施厝坪武東庄162號，並申請其戶
        籍謄本，原告復於95年12月5日檢附納稅義務人吳郭土
        盛之地價稅繳款書收據與日據時代大正四年10月27日保
        存土地登記簿謄本證明其有設籍，被告仍函復無設籍資
        料，原告於96年1月9日再查明吳郭土盛之住址舊名為南
        投保（應為「堡」之誤）施厝坪庄162番地，申請其日
        據時代戶籍謄本，經被告96年1月10日投戶字第
        0960000166號函復查無戶籍資料。
      2.查原告係吳郭土盛之養子，日據時期即遭其收養，惟日
        據時期之戶籍謄本上登記許可證，原告為戶籍法第9條
        之利害關係人，訴願決定理由認為：原告提供吳郭土盛
        名下土地登記簿謄本及稅捐資料欲證明其設籍於南投堡
        施厝庄162番地，被告已就原告提供之資訊清查日據時
        期戶口調查簿與光復後所有檔存資料，並無吳郭土盛之
        設籍資料及收養之相關記事，原告之父為吳丁巳，且其
        頁碼從0072至0077頁並無脫落或不連續之情形，既經被
        告查明並無吳郭土盛之設籍資料而無從提供，洵無違誤
        ，應予維持等語，予以駁回訴願。
      3.惟查，地價稅之繳款書及土地登記簿謄本之納稅義務人
        及土地登記簿謄本之所有人，均係以戶籍之設籍所在地
        為納稅義務人及土地登記簿之姓名年籍資料，稅捐稽徵
        機關及地政事務所無從為登記，是以地價稅繳款書及土
        地登記簿謄本登記所登記之權利義務主體，必須於登記
        時存在，苟無其人自無取得納稅義務人及土地所有權人
        之資格，而於上述登記必須提出戶籍謄本，否則稅捐機
        關及地政事務所亦無從登記，而上述機關准予登記係以
        戶政機關設有戶籍為前提，據此本件於告提出地價稅繳
        款書及土地登記簿謄本，被告原處分回復查無設籍資料
        ，難令原告信服。被告認調查日據時期及光復檔存資料
        以及記事欄，並無吳郭土盛之相關資料，且從頁碼從
        0072至0079頁係原告生父吳丁巳之戶籍資料而已，亦不
        足以證明為吳郭土盛戶籍檔案之全部資料，或除上述頁
        碼外別無其他戶籍資料，原處分及訴願決定對此顯有誤
        解，否則原告上述所提土地謄本及地價稅繳款書上日據
        時期吳郭土盛之土地所有權人及納稅義務人及住所從何
        而來，原處分及訴願決定未盡職權能事調查存檔全部資
        料，以致僅對部分頁碼及存檔資料為調查，致生違誤，
        原告自小即聞生父吳丁巳交代原告係由吳郭土盛收養，
        吳郭土盛實為原告養父，原告須以日據時期之戶籍資料
        以證實有養父子關係，請判決如訴之聲明云云。
    (二)被告部分：
      1.被告依據戶籍法第9條、戶籍法施行細則第9條、行政程
        序法第40條、第43條、南投縣戶籍謄本申請須知第2點
        、內政部民國83年3月19日台內戶字第8301686號函等
        之規定辦理，並無失當。
      2.本案經查被告現存日據時期戶口調查簿與光復後所有檔
        存資料，均無吳郭土盛之設籍記錄。原告提供吳郭土盛
        名下土地登記簿謄本及稅捐資料欲證明其設籍於南投堡
        施厝坪庄162番地，被告再查現存所有日據時期戶口調
        查簿與光復後檔存相關戶籍資料，亦無吳郭土盛設籍資
        料，被告於95年10月18日、95年11月24日、95年12月7
        日及96年1月10日均明確答覆原告，吳郭土盛日據時期
        並未在本轄設籍，已多次答覆說明在案。依據內政部民
        國83年3月19日台內戶字第8301686號函略以：「如申請
        人提供詳細地址及特定時間向戶政事務所申請交付戶籍
        謄本，戶政事務所按址查無戶籍資料時，仍應本於職責
        函復申請人。」及戶籍法第9條、戶籍法施行細則第9條
        、行政程序法第40條、第43條規定辦理。
      3.依南投縣戶籍謄本申請須知第2點規定：「戶籍謄本之
        種類如下：以現行檔案保管之區別分1.現行戶籍謄本‧
        ‧‧2.除戶戶籍謄本：‧‧‧3.日治時期調查簿謄本：
        即日治時期設有戶籍者，戶口調查簿頁之謄本。‧‧‧
        」。益見人民申請戶籍謄本之前提是必須設有戶籍，本
        件原告申請其未經登記之養父戶籍謄本，被告係經查明
        無設籍資料而無法提供，並無失當。
      4.又被告現存日據時期戶口調查簿與光復後所存檔資料均
        已數位化，依申請人提供資料設定查詢條件，如曾設籍
        或現設籍於本縣者，系統即能顯示所有戶籍資料檔案，
        並非如原告所稱僅部分查詢而非全部查詢檔案資料云云
        。被告依原告提供吳郭土盛名下土地登記簿謄本記載事
        項，係為登記機關之職推登記，其登記之依據為何，非
        被告職權，被告無從表示意見，而依該資料內容並無記
        載收養關係，依被告查詢原告現存所有檔案相關戶籍資
        料，其記事欄並無原告被收養記事。
      5.本件原告是於昭和9年10月28日出生，本籍地在台中州
        南投郡南投街東施厝坪162番，為戶長吳丁巳之四男，
        這有原處分卷第6及13頁戶籍資料可證，光復後政府的
        戶籍是以里鄰作為登記，因此吳丁巳住址門牌號碼變更
        為南投郡武東里13鄰14戶八卦路43號，後來門牌整編變
        更為同路48號，原告戶籍仍設在其父戶內，到49年2月
        20日才在同址另立新戶，這有原處分卷第5頁戶籍資料
        可證。到60年6月1日原告遷移戶籍到南投鎮○○里○○
        鄰○○路66號，到63年12月1日行政區域調整武東里10
        鄰變更為文山里10鄰，到64年4月1日又變更福山里，這
        有戶籍資料附在原處分卷可證。到82年12月1日重新換
        寫戶籍登記簿，將原告的戶籍南投縣南投市○○里○○鄰
        ○○路66號整編為八卦路506號，後來因為戶政事務所
        實施電腦化，戶籍謄本的格式變更，但戶籍資料並未變
        更，從以上戶籍資料記載可以證明原告出生時雖然設在
        南投郡南投街東施厝坪162番地其父親戶籍地內，而吳
        郭土盛從未登記於該戶內，也沒有原告被吳郭土盛收養
        的記事。
      6.綜上所述，本件原告之訴為無理由，被告對於原告所作
        之處分均依法作成並無不當等語。
　　理  由
一、按「本人或利害關係人得向戶政事務所申請閱覽戶籍登記資
    料或交付謄本；申請人不能親自申請時，得以書面委託他人
    為之。」「本法第六條所稱之戶籍登記資料，指各項戶籍登
    記申請書、檔存證明文件、簿冊、卡片及電腦儲存媒體等資
    料。」分別為戶籍法第9條、戶籍法施行細則第9條所規定，
    可知本人或利害關係人申請戶籍資料，戶政機關有提供所掌
    管資訊之義務，本件原告申請養父吳郭土盛之戶籍謄本經被
    告函復無設籍資料，屬行政資訊提供之否准，依政府資訊公
    開法第20條規定：「申請人對於政府機關就其申請提供、更
    正或補充政府資訊所為之決定不服者，得依法提起行政救濟
    。」合先敘明。
二、本件原告起訴主張，自光復後其養父吳郭土盛所有業務及全
    部義務都由原告負擔處理，由吳郭土盛之土地登記簿謄本及
    地價稅繳款書可證明，既有土地產業實證不可能無設籍，因
    請求判決將訴願決定及原處分均撤銷。被告應發給原告之養
    父吳郭土盛日據時期戶籍謄本，及更正登記原告養父為吳郭
    土盛云云。
三、查戶籍登記係國家為辨明並管理與人民身分有關之重要事項
    之資訊而設置之登記制度，依戶籍法第4條第1項規定，戶籍
    登記包括身分登記及遷徙登記，其與個人所有不動產之所在
    位置及納稅繳款通知書寄送地址無涉。原告雖提供吳郭土盛
    名下土地登記簿謄本及稅捐資料欲證明其設籍於南投堡施厝
    坪庄162番地，惟被告已就原告提供之資訊清查日據時期戶
    口調查簿與光復後所有檔存資料，均無吳郭土盛之設籍紀錄
    ，被告亦多次函復原告請提供進一步資料供查證。從被告所
    調閱原告日據時代設籍台中州南投郡南投街東施厝坪162番
    地之調查簿謄本，原告之父為吳丁巳，記事欄並無吳郭土盛
    之設籍資料及收養之相關記事，且其頁碼從0072至0077頁並
    無脫落或不連續之情形，被告就原告提供之相關地址已就現
    有登記資料詳為調查，並無疏於查證之情形。另依南投縣戶
    籍謄本申請須知第2點規定：「戶籍謄本之種類如下：以現
    行檔案保管之區別分1.現行戶籍謄本‧‧‧2.除戶戶籍謄本
    ：‧‧‧3.日治時期調查簿謄本：即日治時期設有戶籍者，
    其戶口調查簿頁之謄本。‧‧‧」益見人民申請戶籍謄本之
    前提是必須設有戶籍，本件原告申請其未經登記之養父戶籍
    謄本，被告係經查明無設籍資料而無法提供，非因其他違法
    或不當之裁量而拒絕提供。且本件經本院向南投縣南投地政
    事務所及南投縣政府稅捐稽徵處函查其存檔資料有無吳郭土
    盛之戶籍謄本，據復其存檔資料均無吳郭土盛之戶籍謄本，
    此有南投縣南投地政事務所96年7月2日投地一字第09600070
    62號函及南投縣政府稅捐稽徵處96年7月3日投稅財字第0960
    031260號函附卷可證，足證原告所據以主張之土地登記謄本
    及地價稅單所載吳郭土盛之住址，日治時期之登載並非依據
    戶籍謄本而為之記載。本件被告既已調閱原告日據時代設籍
    台中州南投郡南投街東施厝坪162番地之調查簿謄本，原告
    之父為吳丁巳，且其頁碼從0072至0077頁並無脫落或不連續
    之情形，被告就原告提供之相關地址已就現有登記資料詳為
    調查，記事欄並無吳郭土盛之設籍資料及收養之相關記事。
    則原處分函復無吳郭土盛設籍資料，洵無違誤。訴願決定予
    以維持，亦無不合，原告訴請撤銷，並請求被告應發給原告
    之養父吳郭土盛日據時期戶籍謄本，及更正登記原告養父為
    吳郭土盛，均屬無理由，應予駁回。
據上論結，本件原告之訴為無理由，依行政訴訟法第195條第1項
後段、第98條第3項前段，判決如主文。
中　　華　　民　　國　　96　　年　　7　　 月　　26　　日
                     第三庭審判長法  官  林  金  本
                                 法  官  莊  金  昌
                                 法  官  許  武  峰
以上正本證明與原本無異。
如不服本判決，應於判決送達後20日內向本院提出上訴書狀，其
未表明上訴理由者，應於提起上訴後20日內向本院提出上訴理由
書（須依對造人數附具繕本）；如於本判決宣示或公告後送達前
提起上訴者，應於判決送達後20日內補提上訴理由書（須附繕本
）。未表明上訴理由者，逕以裁定駁回。
提起上訴應預繳送達用雙掛號郵票390元（34元及5元郵票各10份
)。
中　　華　　民　　國　　96　　年　　7　 　月　　30　　日
                                 書記官  蔡  騰  德
